【裁判字號】    99,小上,24
【裁判日期】    991022
【裁判案由】    清償借款
【裁判全文】
臺灣臺北地方法院民事判決              99年度小上字第24號
上  訴  人  丁○○
法定代理人  戊○○
訴訟代理人  丙○○
被  上訴人  富邦資產管理股份有限公司
法定代理人  己○○
訴訟代理人  甲○○
            乙○○
上列當事人間請求清償借款事件，上訴人對於民國99年3 月19日
本院臺北簡易庭99年度北小字第413 號第一審判決提起上訴，本
院於民國99年10月15日言詞辯論終結，判決如下：
    主      文
上訴駁回。
第二審訴訟費用新臺幣壹仟伍佰元由上訴人負擔。
    事實及理由
一按於能力、法定代理權或為訴訟所必要之允許有欠缺之人所為
  之訴訟行為，經取得能力之本人、取得法定代理權或允許之人
  、法定代理人或有允許權人之承認，溯及於行為時發生效力，
  民事訴訟法第48條定有明文。又當事人在第一審起訴，未由法
  定代理人合法代理，第一審法院未命補正遽為實體上之判決者
  ，訴訟程序固有瑕疵，惟此項訴訟要件之欠缺，倘非不得補正
  ，第二審法院應可命其為補正，一經補正，該訴訟程序之瑕疵
  即行除去，殊無再援用民事訴訟法第451條第1項之規定，逕將
  該事件發回第一審法院之餘地（最高法院92年度台上字第 748
  號裁判參照）。經查：
  1.按民國97年5月2日前之民法第14條第1 項、第15條分別規定
    ：「對於心神喪失或精神耗弱致不能處理自己事務者，法院
    得因本人、配偶、最近親屬二人或檢察官之聲請，宣告禁治
    產」、「禁治產人，無行為能力」，嗣該等規定於97年5月2
    日修正為：「對於因精神障礙或其他心智缺陷，致不能為意
    思表示或受意思表示，或不能辨識其意思表示之效果者，法
    院得因本人、配偶、四親等內之親屬、最近一年有同居事實
    之其他親屬、檢察官、主管機關或社會福利機構之聲請，為
    監護之宣告」、「受監護宣告之人，無行為能力」；又民法
    總則施行法第4條第2項、第4-1條、第4-2條分別規定：「民
    法總則中華民國97年5月2日修正之條文施行前，已為禁治產
    宣告者，視為已為監護宣告，並於修正施行後，適用修正後
    之規定」、「民法規定之禁治產或禁治產人，自民法總則中
    華民國97年5月2日修正之條文施行後，一律改稱為監護或受
    監護宣告之人」、「中華民國97年5月2日修正之民法總則第
    14條至第15條之2之規定，自公布後1 年6個月施行」。而前
    開修正後民法第14條至第15條之2之規定，業於97年5月23日
    公布，並於98年11月23日施行，是在此日前受禁治產宣告之
    人，視為已為監護宣告，並應改稱為受監護宣告人。
  2.查上訴人業於88年1月20日經本院以87年度禁字第110號裁定
    宣告為禁治產人，有該裁定在卷可稽（見本院卷第12頁），
    揆諸前開說明，上訴人即為受監護宣告人，依法無行為能力
    ，自無法獨立以法律行為負義務，故其亦無訴訟能力甚明（
    民事訴訟法第45條參照），依法即須由其監護人為法定代理
    人代其為訴訟行為。本院已於88年2 月10日作成88年度監字
    第9 號裁定，指定戊○○為上訴人之監護人，有該裁定附卷
    足憑（見本院卷第13頁），故應以戊○○為上訴人之法定代
    理人代為訴訟行為，始為適法。
  3.本件上訴人在第一審未由法定代理人合法代理，訴訟能力固
    難謂無欠缺。惟戊○○已在本院代理上訴人為訴訟行為，揆
    諸上開說明，第一審訴訟能力之欠缺，應即因而補正，此項
    程序上瑕疵既經補正，本院自無庸再援引民事訴訟法第 451
    條第1 項規定將本件訴訟發回原審之必要，自得依法審理，
    合先說明。
二被上訴人起訴主張：
  (一)上訴人於86年7 月16日與訴外人臺灣美國運通國際股份有限
    公司（下稱美國運通公司）簽訂簽帳卡使用契約，約定上訴
    人得使用美國運通公司核發之簽帳卡，於特約商店記帳消費
    及預借現金，但應於當期繳款截止日前清償。如逾期未清償
    者，應給付依本金金額按年息3.5%計算之違約金。詎上訴人
    至89年7月10日止，帳款尚餘本金新臺幣（下同）71,196 元
    未償，依約除應給付上開款項外，另應給付自89年7月11 日
    起至清償日止，按年息3.5%計算之違約金。
  (二)美國運通公司於98年8 月10日將其對上訴人之前揭債權讓與
    伊，伊並於99年1 月23日登報公告，是伊已合法受讓此筆債
    權，爰依上訴人與美國運通公司間之簽帳卡使用契約，提起
    本件訴訟等語。並聲明：上訴人應給付被上訴人71,196元，
    及自89年7月11日起至清償日止，按年息百分之3.5計算之違
    約金。
三上訴人則抗辯：伊業經鈞院裁定宣告為禁治產人，所為之法律
  行為無效。且伊自70幾年起精神狀況即有問題，陸續在行政院
  國軍退除役官兵輔導委員會臺北榮民總醫院（下稱榮總醫院）
  就診，於87年間持系爭簽帳卡消費時，精神狀況不健全，雖斯
  時在法律上未經宣告為禁治產人，所為之法律行為亦屬無效等
  語。
四原審為被上訴人全部勝訴之判決，上訴人提起上訴，聲明：(一)
  原判決廢棄；(二)被上訴人在第一審之訴駁回。被上訴人則聲明
  ：上訴駁回。
五兩造不爭執之事實：
  (一)上訴人於86年間與美國運通公司締結簽帳卡使用契約，約定
    上訴人得使用美國運通公司核發之簽帳卡，於特約商店記帳
    消費並預借現金，應於當期繳款日前清償簽帳款，如逾期未
    清償，應給付依本金金額按年息3.5%計算之違約金。詎上訴
    人嗣未依約還款，結欠簽帳款71,196元及自89年7 月11日起
    至清償日止，按年息3.5%計算之違約金未償，其所持用之簽
    帳卡亦於87年1月間遭停卡。
  (二)本院於88年1月20日作成87年度禁字第110號裁定，宣告上訴
    人為禁治產人；復於同年2月10日作成88年度監字第9號裁定
    ，指定戊○○為上訴人之監護人。
  (三)美國運通公司於98年8 月10日出具債權讓與證明書，將其對
    上訴人之前述簽帳卡債權讓與被上訴人；被上訴人則於99年
    1月23日將受讓前開債權之事登報公告。
六得心證之理由：
  (一)被上訴人主張上訴人於86年7 月16日向美國運通公司請領簽
    帳卡使用，結欠簽帳款71,196元及自89年7 月11日起至清償
    日止，按年息3.5%計算之違約金未償，系爭簽帳卡業於87年
    1 月間遭停卡，其已受讓美國運通公司之前述債權等情，業
    據提出與陳述相符之簽帳卡申請書暨合約書、資料檔、債權
    讓與證明書、報紙等件為證，堪信為真。
  (二)上訴人雖辯稱：其業經法院宣告為禁治產人，所為之法律行
    為無效；且其於持用系爭簽帳卡消費時，精神狀況即不健全
    ，雖斯時未經宣告為禁治產人，所為之法律行為亦屬無效云
    云。惟查：
    1.按滿20歲之成年人，依民法第13條之反面解釋，具有完全
      行為能力，得與他人為法律行為。而受監護宣告之人，無
      行為能力；無行為能力人之意思表示，無效；雖非無行為
      能力人，而其意思表示，係在無意識或精神錯亂中所為者
      亦同，民法第15條、第75條分別定有明文。查上訴人業於
      88年1月20日經本院以87年度禁字第110號裁定宣告為禁治
      產人，已如前述，然上訴人出生於41年10月15日，有戶籍
      謄本在卷可稽，其於86、87年間與被上訴人締結系爭簽帳
      卡使用契約及持用系爭簽帳卡消費時，已年約45歲，且尚
      未經法院宣告禁治產，依前開說明，其斯時具有完全之行
      為能力，殆無疑義。上訴人以其嗣經法院宣告為禁治產人
      ，辯稱其所為上開法律行為無效，實難遽採。
    2.又上訴人稱其於持用系爭簽帳卡消費時，精神狀況即不健
      全，乃以榮總醫院病歷紀錄為據。惟依上訴人於86、87年
      在該院精神科門診診療紀錄，上訴人雖經診斷為精神分裂
      症，症狀為幻覺及妄想，然依當時之病歷紀錄，無法判斷
      上訴人是否能辨識其意思表示，業據本院函詢榮總醫院查
      明，有該院之覆函附卷可參（見本院卷第43頁），是徒以
      前開病歷紀錄，尚難遽認上訴人於86、87年間與被上訴人
      締結系爭簽帳卡使用契約及持用系爭簽帳卡消費時，係處
      於無意識或精神錯亂之狀態。從而，上訴人所為與被上訴
      人締結系爭簽帳卡使用契約及持用系爭簽帳卡消費之意思
      表示，均難認無效，上訴人空言否認上開法律行為之效力
      ，尚無足採。
    3.綜上，上訴人與被上訴人締結系爭簽帳卡使用契約及持用
      系爭簽帳卡消費時既具有完全之行為能力，且斯時並非處
      於無意識或精神錯亂之狀態，則兩造間締結系爭簽帳卡使
      用契約，及上訴人持用系爭簽帳卡消費之行為均屬有效，
      應堪認定。被告前開辯詞，誠乏依據，並無可取。
  (三)綜上所述，被上訴人依據上訴人與美國運通公司間之簽帳卡
    使用契約，請求上訴人給付71,196元，及自89年7 月11日起
    至清償日止，按年息百分之3.5 計算之違約金，為有理由，
    應予准許。原審判令上訴人如數給付，並依職權宣告假執行
    ，於法並無違誤。上訴意旨指摘原判決不當，聲明廢棄改判
    ，為無理由，其上訴應予駁回。
  (四)本件事證已明，兩造其餘攻擊防禦方法及舉證，經本院審酌
    後，認與判決結果無影響，爰不另一一論述，併予敘明。
七本件第二審訴訟費用，確定為如主文第2項所示金額。
八據上論結，本件上訴為無理由。依民事訴訟法第436條之32第1
  項、第2項、第449條第1項、第78條、第436條之19，判決如主
  文。
中    華    民    國    99    年    10    月    22    日
                民事第七庭審判長法  官  陶亞琴
                                法  官  蘇嘉豐
                                法  官  陳婷玉
以上正本係照原本作成。
本件不得上訴。
中    華    民    國    99    年    10    月    22    日
                                書記官  吳鸝稻

司法院資訊處製作；財團法人民間司法改革基金會備份。
